---
title: "Tema 02 - Visualización de datos"
subtitle: "Ejercicios del tema"
author:
    - "Pedro Albarrán"
institute: "Dpto. de Fundamentos del Análisis Económico. Universidad de Alicante"
format:
  html:
    embed-resources: true
    toc: true
    toc-depth: 3
    theme: cosmo
    css: styles.css
execute:
  enabled: true
  eval: false
  echo: true
  warning: false
  message: false
  output: false
  fig.show: hide
lang: es
strip-comments: true
---

<!-- INTERNO (reescrito el 22-sep-2026; la version anterior, en `Tema02ej_old.qmd`).

REGLA QUE ESTRUCTURA ESTE FICHERO (Pedro, 22-sep; vale para TODOS los temas): lo que se pide en
una PRACTICA en clase es lo que se pide en el ejercicio. Tiene que haber CORRESPONDENCIA CLARA,
no equivalencia mecanica: una practica puede ser un apartado, varios, o una seccion de uno.
Caben variaciones pequenyas y justificadas. Lo prohibido es que practica y ejercicio sean cosas
distintas. El alumno va haciendo el ejercicio a la vez que se ven las slides, con los callouts.
(Error del mismo dia: borre el ejercicio de escalas "porque era identico a la practica 3". Justo
por eso tenia que quedarse.)

SEGUNDA REGLA: un conjunto de datos = un ejercicio con sus subapartados. Si se cambia de datos,
es OTRO ejercicio. Por eso hay tres aqui.

NADA SE PIDE ANTES DE VERSE (Pedro, 23-sep, dos veces). Donde sale cada cosa en las slides:
  slide 11 "Datos y esteticas especificas por capa" -> etiquetar con datos propios  -> apartado b)
  slide 12 "Datos transformados", pestanya Tendencia -> geom_smooth                  -> apartado c.7
  slide 23 "Otros elementos de contexto"             -> geom_hline y annotate()      -> apartado d.3
  slide 24 "Personalizar el aspecto"                 -> temas y ggthemes             -> apartado d.4

CORRESPONDENCIA slides -> ejercicio:
  Ejercicio 1 (clientes)   a) = PRACTICA 1 "¿rojo o 'rojo'?"
                           b) = PRACTICA 2 "el grafico calcula por ti"
                           c) contexto y aspecto: sin practica propia, se ve como ejemplo en
                              las slides de facetas, labs() y temas.
  Ejercicio 2 (empresas)   = PRACTICA 3 "la misma pregunta en dos escalas"
  Ejercicio 3 (hoteles)    sin practica: es el unico que obliga a DECIDIR que grafico hace falta
                           a partir de una pregunta de negocio. Por eso cuesta delegarlo en una IA.
  Fuera de clase           `Tema02ej2.qmd`, el grafico de The Economist con `pwt.csv`.

ENTREGAS (Pedro, 23-sep): UNA POR EJERCICIO, no una por sesion. Entrega 1 = ejercicio 1,
entrega 2 = ejercicio 2, entrega 3 = ejercicio 3. Cual se recoge y cuando se decide sobre la
marcha, asi que el enunciado no fija el nombre del fichero por adelantado.

`pwt.csv` sale de la pagina Datos hasta que se desvele el ejercicio de fuera de clase.
PENDIENTE: hay que volver a ABRIR el formulario de entrega (`abrirF1()`) cuando toque recoger.

CIFRAS VERIFICADAS en R el 22-sep: cor(ingresos, gasto) = 0,595 · gasto medio = 3.094,7 € ·
`hotels.csv` vivo (200). -->

```{r}
#| label: setup
#| include: false
#| eval: true
rm(list = ls())
library(ggplot2)
```

# Antes de empezar

Estos ejercicios se van haciendo **durante las clases del tema**: las transparencias indican en
qué momento toca cada uno.

Cada ejercicio va en **su propio documento `.qmd`**, con su cabecera, su primera celda de
entorno (la que lleva `include: false`) y una sección por apartado. Cada uno usa **sus propios
datos**, que se cargan en esa primera celda.

Los documentos se llaman **`T02_E<n>_<DNI>.qmd`**, donde `<n>` es el número del ejercicio y el
DNI va sin la letra: `T02_E1_12345678.qmd` para el ejercicio 1, `T02_E2_12345678.qmd` para el 2,
y así.

# Ejercicio 1: la clientela

Trabajamos con `clientes`: 300 fichas de la clientela de nuestra cadena de gimnasios.

```{r}
#| eval: false
library(ggplot2)
load("data/datosVisualizacion.RData")
```

## Apartado a)

1. Dibuja la relación entre `ingresos` y `gasto` con `geom_point()`.

2. Pinta TODOS los puntos de rojo, de verdad (que no aparezca ninguna leyenda).

3. Ejecuta esto y describe qué ves: ¿de qué color salen los puntos? ¿qué dice la leyenda? ¿por qué?

```{r}
#| eval: false
ggplot(clientes, aes(x = ingresos, y = gasto)) + geom_point(aes(color = "red"))
```

4. Distingue el `segmento` por color y el `canal` por forma. Y ahora añade además `size = edad`.
   ¿Se lee el gráfico con tres variables encima? ¿Cuántas cosas a la vez puede leer quien lo
   mira? Quédate con la versión que sí se lee y di por qué.

5. Añade `size = 4` dentro de `aes()` y luego fuera. Una de las dos no tiene sentido: ¿cuál y
   por qué? En una frase, ¿qué regla te sirve para decidirlo?

## Apartado b)

Sobre el gráfico del apartado a), con el `segmento` por color.

1. **Etiqueta a quienes más gastan.** Como solo quieres unas pocas fichas, esa capa lleva sus
   propios datos, igual que hicimos en clase con los países:

```{r}
#| eval: false
top <- clientes[clientes$gasto > 7000, ]
```

     y encima una capa `geom_text_repel(data = top, aes(label = round(gasto)))`.

2. ¿Por qué esa capa necesita sus propios datos, y qué pasaría si le dieras `clientes` entero?

## Apartado c)

1. Número de clientes de cada `segmento`, con `geom_bar()`. ¿Dónde está la tabla de frecuencias
   que has usado?

2. Lo mismo, pero con la PROPORCIÓN que representa cada segmento, sin calcular nada aparte:
   tienes el patrón con `after_stat(prop)` en las transparencias. ¿Qué cambia respecto al
   gráfico anterior, y qué NO cambia?

     Quita ahora `group = 1` y mira el resultado: las tres barras valen 1. ¿Proporción respecto
     a qué está calculando en cada caso?

3. Distribución del `gasto` con `geom_histogram()`, probando `bins = 10`, `bins = 40` y
   `binwidth = 250`. ¿Cuál de las tres versiones le enseñarías a dirección y por qué?

4. Repite las tres versiones con `ingresos`. ¿Hay un grupo de clientes de ingresos muy bajos?
   ¿Con cuál de las tres se ve y con cuáles no?

5. Añade un `geom_boxplot()` del `gasto` por `segmento`.

6. En una frase: ¿qué significa que un `geom` "tiene una estadística por defecto"?

7. Vuelve al gráfico del apartado a) y añádele una **recta de tendencia** con
   `geom_smooth(method = "lm", se = FALSE)`. ¿Qué dice esa recta que no dijera la nube de puntos?

## Apartado d)

1. Vuelve al gráfico del apartado b) y divídelo en **facetas** por
   `canal`. ¿Se lee mejor así o con el color? ¿Por qué?

2. Ponle `labs()` completo: título, nombres de los ejes **con sus unidades** y un `caption` con
   la fuente.

3. Añade una **línea de referencia** horizontal en el gasto medio, y anótala con `annotate()`
   para que se entienda qué marca:

```{r}
#| eval: false
+ geom_hline(yintercept = mean(clientes$gasto), linetype = "dashed", color = "red")
```

4. Prueba al menos dos temas y quédate con uno. Prueba también uno profesional, de la
   biblioteca `ggthemes`:

```{r}
#| eval: false
library(ggthemes)
mi_grafico + theme_economist()
```

# Ejercicio 2: corporaciones y startups

Una consultora de inversión compara el perfil de ingresos de cinco grandes corporaciones y cinco
startups. Copia estos datos:

```{r}
#| eval: false
empresas <- data.frame(
  empresa = c("Google", "Microsoft", "Apple", "Amazon", "Meta",
              "TechStart", "InnovateLab", "DataFlow", "CloudVision", "AI-Solutions"),
  tipo = c(rep("Corporación", 5), rep("Startup", 5)),
  ingresos_millones = c(3522.91, 2831.89, 2413.98, 1751.65, 1187.63,
                          81.40,   62.83,   37.21,   15.80,    8.45))
```

1. Diagrama de cajas de `ingresos_millones` por `tipo`, en escala normal.

2. El mismo gráfico con `scale_y_log10()`.

3. Comparando los dos: ¿qué diferencias hay en la posición central y en la variabilidad dentro
   de cada grupo? ¿Cuál de los dos gráficos es más informativo, y por qué?

4. Si esa variabilidad mide el riesgo de una inversión, ¿dónde es más arriesgado invertir?

::: {.content-hidden}
RETIRADOS DEL ENUNCIADO (Pedro, 23-sep), no borrados: siguen en la PRACTICA 3 de clase, que es
donde se discuten en voz alta. Si algun anyo se quieren pedir por escrito, estan aqui:

5. Un compañero dice que usa logaritmos "para quitar los valores extremos". ¿Está bien dicho?
   ¿Qué está haciendo en realidad la escala logarítmica?

6. Pon título, ejes con unidades y color por tipo. El gráfico tiene que poder enseñarse solo,
   sin que tú lo expliques al lado.
:::

# Ejercicio 3: reservas de hotel

Aquí nadie te dice qué gráfico dibujar: **elegirlo es parte del ejercicio**.

El fichero [hotels.csv](https://raw.githubusercontent.com/albarran/00datos/main/hotels.csv) tiene
una reserva por fila ([descripción de las variables](https://github.com/rfordatascience/tidytuesday/blob/master/data/2020/2020-02-11/readme.md)):

```{r}
#| eval: false
hoteles <- rio::import("https://raw.githubusercontent.com/albarran/00datos/main/hotels.csv")
```

1. Una cadena hotelera quiere lanzar **promociones por segmento de mercado**, y antes necesita
   saber **cuántas reservas vienen de cada segmento y si eso depende del tipo de hotel**.

     `market_segment` dice de dónde viene la reserva (`Online TA` son agencias de internet,
     `Corporate` empresas, `Groups` grupos, `Direct` reservas directas...) y `hotel` distingue
     el hotel urbano del vacacional.

     Dibuja **la visualización que les permita decidir**. Ajústala hasta que se entienda sola:
     título, etiquetas legibles, colores con sentido.

2. Un directivo afirma que **quien viaja con hijos reserva con más antelación**, y quiere centrar
   ahí las promociones. Comprueba si es verdad con un gráfico. Tienes `lead_time` (días entre la
   reserva y la llegada) y `children` (número de niños).

3. En **dos frases**: ¿qué le contestas al directivo? Si los datos no le dan la razón, dilo.

::: {.callout-tip}
Antes de escribir código, escribe en una línea **qué pregunta** tiene que contestar el gráfico y
**qué variables** la contestan.
:::

::: {.content-hidden}
ENTREGA OCULTA (22-sep-2026). Mismo criterio que en el Tema 01: la recogida no se anuncia con
antelacion. Se desvela quitando este bloque cuando Pedro lo decida.

OJO: no usar comentarios HTML aqui. NO SE ANIDAN: abrir uno dentro de otro hace que el cierre
del interior cierre tambien el exterior y todo lo de despues salga PUBLICADO. Ya paso el 21-sep.

TEXTO PREVISTO:

## Entrega del ejercicio

::: {.callout-important}
Cada ejercicio es **una entrega**, por el **[formulario de entrega](https://docs.google.com/forms/d/e/1FAIpQLSdQZYXvigWKV8Fl-i0Ae8P9Y2dd0_deWzBjpsGTVZDsemF_2w/viewform)**:

- **Entrega 1**: el ejercicio 1, la clientela. `T02_E1_DNI.zip`
- **Entrega 2**: el ejercicio 2, corporaciones y startups. `T02_E2_DNI.zip`
- **Entrega 3**: el ejercicio 3, las reservas de hotel. `T02_E3_DNI.zip`
:::

Subid en cada una **un solo `.zip`** con el `.qmd` y el `.html` dentro, con el DNI **sin la
letra**. Por ejemplo, `T02_E1_12345678.zip`.

Se os dirá en clase **cuáles de las tres** hay que entregar y cuándo.

Comprobad que el nombre sea exacto, o la entrega se rechazara. Recibireis un correo de
confirmacion si la entrega es correcta, o de rechazo si no lo es.

Renderizad con `embed-resources: true` para que el `.html` se vea por si solo.

No se valora que este perfecto: se valora el progreso y que se vea lo que habeis entendido. Si os
quedais a medias, entregad lo que tengais.

::: {.callout-warning}
Las entregas que se hagan en clase **se cierran al acabar la sesion**, con un margen de
**15 minutos** desde el final. La hora de envio queda registrada.
:::
:::
