---
# subtitle: "Análisis de Datos Multivariantes aplicado al Marketing"
# subtitle: "Muestreo y Análisis de Datos"
subtitle: "Técnicas para 'Big Data' en Economía - Curso 2023/24 \n\n Universidad de Alicante"
title    :  "Tema 4. Ejercicio."
author:  
    - "Pedro Albarrán"
#    - "Teresa Molina"
# institute: "Dpto. de Fundamentos del Análisis Económico. Universidad de Alicante"
   
# institute: 
#     - "Dpto. de Fundamentos del Análisis Económico. Universidad de Alicante"
#     - "Dpto. de Fundamentos del Análisis Económico. Universidad de Alicante"
format:
#   beamer:
#     logo: figure/by-nc-sa2.png
#     titlegraphic: figure/by-nc-sa.png
#     theme: Boadilla # Copenhagen # CambridgeUS #
#     outertheme: miniframes
#     colortheme: crane
#     section-titles: false
#     fontsize: 10pt
# #    header-includes:
# #      - \setbeameroption{show notes}
# #      # - \setbeameroption{show notes on second screen}
  # revealjs:
  #   logo: figure/by-nc-sa2.png
  #   titlegraphic: figure/by-nc-sa.png
  #   theme:  
  #     - serif # simple # default # moon # beige # sky #
  #     - custom.scss
  #   smaller: true # false #  
  #   scrollable: true
  #   embed-resources: true
  #   slide-number: true
  #   show-slide-number: all
  #   transition: slide # concave # 
  #   background-transition: fade
  #   progress: true
  html: 
    embed-resources: true
execute:
  enabled: true      # (no) ejecutar code chunks
  eval: false        # por defecto, evalúa y muestra códido de code chunks
  echo: true
  warning: false    # pero no los mensajes ni warnings
  message: false
knitr:
  opts_chunk:
    results: hide     # ni muestra resultados ni figuras
    fig.show: hide
lang: es
strip-comments: true
toc: false
css: styles.css
---

```{r setup, include=FALSE}
#```{r setup, message=FALSE, warning=FALSE, include=FALSE} 
# include=F es suficiente para no incluir mensajes, etc.

# Opciones por defecto para los fragmentos de código
knitr::opts_chunk$set(eval = TRUE, echo = TRUE, 
                      warning = FALSE, message = FALSE,
                      results = "hide", fig.show="hide")
# se muestra y evalúa el código,
# no se muestran mensajes, ni avisos (warnings)
# no se muestran los resultados de código (tampoco gráficos)
#     en los códigos que considere necesarios los mostraré

# Elimino todo del Entorno (del documento)
rm(list = ls())       

# Cargo todas las bibliotecas necesarias
# (se podría hacer cuando cada una sea necesaria)
library(tidyverse)
# library(tidymodels)
# library(printr)
# library(skimr)
# library(dlookr)
# library(broom)
library(kableExtra)
# library(rpart.plot)
# library(vip)

#fijo el directorio de trabajo
#setwd("/home/albarran/Dropbox/MAD/00.TEC")
library(rmarkdown)
#render("filename.Rmd")     
#browseURL("filename.html")
```


```{r}
#| echo: false
#| eval: false
library(pwt10)
data("pwt10.0")
continentes <- read_csv("data/country-and-continent-codes.csv")

datos <- right_join(pwt10.0, continentes, by = c("isocode" = "Three_Letter_Country_Code"))
datos <- datos[,-c(55, 56, 57)]
table(datos$Continent_Code, datos$Continent_Name, useNA = "always")
datos$Continent_Code[datos$Continent_Name == "North America"] <- "NAm"
table(datos$Continent_Code, datos$Continent_Name, useNA = "always")

write_csv2(datos, "data/datos_pwt10_continents.csv")
rm(list = ls())

datos <- read_csv2("data/datos_pwt10_continents.csv")
```



### Datos

Utilizaremos de los datos las Penn World Tables (una famosa fuente de datos macro-económicos), disponibles en la biblioteca "pwt10" de R. 

  + Instalad el paquete de R `pwt10` y cargad el conjunto de datos `pwt10.01`.
  
  + En la ayuda de R, podéis encontrar la descripción de las variables.



<!--

* Deberéis elegir DOS variables que tenga SENTIDO relacionar: sabéis que uno de los objetivos es replicar el gráfico visto en clase. 

    - Entrad 
[aquí](https://docs.google.com/spreadsheets/d/1xymjILJxE0CFIyrW9WX5wKfTqzRKfZcYXtZAEsjU0NI/edit#gid=174220654) 
y escribid vuestro DNI y, en las siguientes columnas, los nombres de las dos variables; hacedlo en el orden en que aparecen en los datos. 
  - IMPORTANTE: la combinación de dos variables ya elegida por otro alumno o alumna NO se puede repetir.
-->


### Apartado a)

En este apartado, reproduciremos (el gráfico de "The Economist" visto en clase (donde se relacionaba Corrupción y Desarrollo Humano) usando otras **dos variables** que tenga *sentido* relacionar. 

  +  Debéis elegir la información de solo **uno de los años** disponibles. 
  
  +  La reproducción del gráfico es *aproximada*; p.e., no es necesario que el interior de los puntos esté vacio o colocar el $R^2$
  
Para obtener la información del continente, instalad el paquete de R `countries`. Además de un conjunto de datos con una lista de países mundiales con sus nombres en diferentes idiomas y sus códigos estandarizados, esta biblioteca tiene una una función `country_info()` para obtener adicional sobre los países. En particular, si tenemos un vector, digamos, `mispaises`, de códigos ISO3 (que es usado por la variable `isocode`en la Penn World Table), podemos obtener el continente de esas lista de paises con este código:
```{r}
#| echo: true
#| eval: false
country_info(countries = mispaises, fields = "continents")
```
  
  + Para obtener el vector de países que existen en las PWT debéis usar los comandos de transformación de datos de `tidyverse`. <!--Prestad atención a los posibles `NA`.-->
  
  + Algunos países pertenecen a dos continentes; debéis asignarlos a uno de ellos. Pista: `separate()`.
  
<!--Comentar la información que ofrece vuestro gráfico.-->

### Apartado b)

Para el año elegido, mostrar un diagrama de caja de la distribución de **una** de vuestras dos variables para cada continente. 

Realizar algunos ajustes (mínimos) al gráfico como dar color a los diagramas (asociado al continente), poner título al gráfico, los ejes, etc. 

<!-- Comentar la información que ofrece el gráfico. -->
  
```{r}
#| echo: false
#| eval: false
ggplot(datos) +
  geom_boxplot(aes(x=continent, y=rgdpe, fill=continent)) 

```

<!--
### Apartado c)

Para el año elegido, mostrar en un mismo gráfico el histograma y la densidad de una de vuestras dos variables. 

Nuevamente, modificar la forma de visualización añadiendo las señales visuales, escalas y/o contextos que considere necesario.
-->
  
  <!-- En concreto, comprobar cómo cambia el gráfico dependiendo de si se usa escala logarítmica o no y de si se usa o no la opción de estética `y=..density..` en el histograma; es decir, son cuatro gráficos en total.--> 
  
  <!-- Comentar la información que ofrece el gráfico. -->

```{r}
#| echo: false
#| eval: false
ggplot(datos, aes(x=rgdpe)) +
  geom_histogram() +
  geom_density() 

ggplot(datos, aes(x=rgdpe)) +
  geom_histogram(aes(y=..density..)) +
  geom_density() 

ggplot(datos, aes(x=rgdpe)) +
  geom_density() +
  scale_x_log10()+
  geom_histogram() 

ggplot(datos, aes(x=rgdpe)) +
  geom_density() +
  scale_x_log10()+
  geom_histogram(aes(y=..density..)) 
```


### Apartado c)

Elegid los datos para un periodo de diez años (los que queráis). Mostrar en un gráfico el histograma de **una** de vuestras dos variables, en el periodo completo de diez años. Mostrar en otro gráfico la densidad de dicha variable para el periodo completo de diez años y  para cada año. 

Nuevamente, modificar la forma de visualización añadiendo las señales visuales, escalas y/o contextos que consideréis necesario. 

<!-- Comentar la información que ofrece el gráfico. -->
  
```{r, echo=F, eval=F}
# para elegir 10 años

#datos$year %in% 2005:2014                 %in% c(2005, 2006,...)
#datos$year >= 2005 & datos$year <=2014
#datos$year == 2005 | datos$year == 2006 ...
  
ggplot(gapminder, aes(x=gdpPercap)) +
  geom_density() +
  facet_wrap(~year)

ggplot(gapminder, aes(x=gdpPercap) )+
  scale_x_log10() +
  geom_density() +
  facet_wrap(~year)
```


# Entrega del ejercicio

Rellenad este [FORMULARIO](https://docs.google.com/forms/d/e/1FAIpQLSccdbd-7YhwJ2jSEEYbu9tWg4cjkw2run1wBioaiza5B-f6kQ/viewform) con vuestros datos y subid 

  * vuestro archivo de R 
    
<!--
  * el fichero .csv que utilizáis.. 

 * vuestro archivo de .Rmd 
 
 * el archivo .html (resultante de la compilación del anterior en RStudio).

-->

IMPORTANTE: el nombre de los ficheros que subáis DEBE seguir el siguiente formato que incluye vuestro número de DNI: ej.,

  * Tema04ej_123456787.R

<!--  

  * 12345678_ET05_datos.csv 

  > 12345678_T03_ejerc.Rmd
  
  > 12345678_T03_ejerc.html

-->

