---
title: "Tema 03 - Datos: tratamiento, limpieza y preparación"
subtitle: "Ejercicios del tema"
author:
    - "Pedro Albarrán"
institute: "Dpto. de Fundamentos del Análisis Económico. Universidad de Alicante"
format:
  html:
    embed-resources: true
    toc: true
    toc-depth: 3
    theme: cosmo
    css: styles.css
execute:
  enabled: true
  eval: false
  echo: true
  warning: false
  message: false
  output: false
lang: es
strip-comments: true
---

<!-- INTERNO (escrito el 28-sep-2026). El ejercicio del curso pasado NO se borra: vive en
`Tema03ej2.qmd` (fuera de clase) y en `legacy2025-26/Tema02ej1.qmd`.

REGLA QUE ESTRUCTURA ESTE FICHERO (Pedro, 22-sep; vale para TODOS los temas): lo que se pide en
una PRACTICA en clase es lo que se pide en el ejercicio. Tiene que haber CORRESPONDENCIA CLARA,
no equivalencia mecanica. El alumno va haciendo el ejercicio a la vez que se ven las slides.

SEGUNDA REGLA: un conjunto de datos = un ejercicio con sus subapartados. Aqui todo sale del mismo
`retail_data.RData`, pero cada ejercicio trabaja con un GRUPO de tablas distinto y con una
operacion distinta, que es lo que separa los tres.

NADA SE PIDE ANTES DE VERSE. Orden del deck: tidy -> select/filter/mutate/arrange/summarize ->
group_by/ungroup -> [PRACTICA 1] -> limpieza -> pivotar -> [PRACTICA 2] -> datos relacionales y
uniones de transformacion -> [PRACTICA 3] -> uniones de filtrado -> [PRACTICA 4].

CORRESPONDENCIA slides -> ejercicio:
  Ejercicio 1 (ventas, tiendas)   a) que es una fila      -> slides "¿Que es una fila en cada tabla?"
                                  b) select + filter      -> slides 1 y 2 de transformacion
                                  c) mutate + arrange     -> slides 3 y 4
                                  d) summarize + group_by -> slides 5 y group_by()
                                  e) = PRACTICA 1 "porcentajes que siempre dan 100", con el mes
                                     en lugar de la tienda
  Ejercicio 2 (ventas_ancho)      = PRACTICA 2 "girar para poder responder", con el crecimiento
                                     Q1->Q4 y la tabla girada al otro lado
                                  f) REUTILIZADO del ejercicio del curso pasado
                                     (`Tema03ej2.qmd`, Ej 1): la variante personal por DNI, el
                                     maximo por grupo, la evolucion temporal con grafico y la
                                     equivalencia con la hoja de calculo. Lo que alli se hacia
                                     con `empleados`, aqui con la tienda de cada alumno.
  Ejercicio 3 (varias tablas)     a) union simple con tiendas, ingresos por region de 2022
                                  b) = PRACTICA 3 "diciembre contra el objetivo", con NOVIEMBRE
                                  c) = PRACTICA 4 "unir sin perder (ni inventar) filas", con
                                     devoluciones y empleados en lugar de clientes
                                  d) las claves primarias con count(): el apartado que obliga a
                                     comprobar ANTES de unir
                                  e) la clave compuesta de `promociones_empleado`, que desde el
                                     28-sep-2026 se repite de verdad (ver la slide "Dos columnas,
                                     una sola clave")

ENTREGAS: UNA POR EJERCICIO (Pedro, 23-sep). Cual se recoge y cuando lo decide Pedro sobre la
marcha, asi que el enunciado no fija el nombre del fichero por adelantado.

CIFRAS VERIFICADAS en R el 28-sep-2026 (Rscript sobre `data/retail_data.RData`, `set.seed(2085)`):

E1.a  5.000 filas x 16 columnas; 5.000 ventas distintas, 2.159 clientes, 150 productos,
      12 tiendas, 85 empleados con ventas; del 2020-01-01 al 2024-01-31; 150 ventas online
      sin empleado (NA en `id_empleado`).
E1.b  2.000 ventas en 2023, de ellas 1.013 con descuento y 594 en fin de semana. `ventas_min`
      tiene 6 columnas.
E1.c  las tres mayores de 2023: 2.444,55 (tienda 12) · 2.443,60 (tienda 4) · 2.371,45 (tienda 3).
E1.d  ingresos 2023 por tienda: 4 -> 121.476,6 (188 ventas, ticket 646,15) · 2 -> 112.059,4 (174) ·
      9 -> 108.143,2 (178) · 12 -> 105.844,5 (169).
E1.e  correcto: junio 9,84% (118.396), octubre 9,23%, enero 9,09%, diciembre 9,01%; suman 100.
      el error silencioso: 100 en TODOS los meses.
E2    Q1->Q4: Valencia +17,4% · Madrid +16,6% · Barcelona +15,1%. Totales por trimestre
      Q1 435, Q2 473, Q3 456, Q4 506. Por tienda: Barcelona 647, Madrid 623, Valencia 600.
E3.a  ingresos 2022 por region: Levante 242.521 (390) · Norte 219.788 (364) · Centro 173.119 (276) ·
      Sur 139.260 (226) · Noroeste 69.174 (125) · Nordeste 62.169 (119).
E3.b  162 ventas en noviembre 2023; 290 filas tras `left_join(precios)`; 162 tras filtrar la
      vigencia y 0 precios ausentes. Cumplen 4 tiendas: 1 (7.676,42 / 7.200 = 106,6%),
      2 (105,8%), 4 (11.722,64 / 11.200 = 104,7%) y 11 (103,4%). La peor, la 8 (90,1%).
E3.c  300 ventas con devolucion y 4.700 sin ella; 85 empleados con ventas y 15 sin ninguna.
      Con `left_join(devoluciones)` salen las 5.000 filas de `ventas`, asi que no sirve para
      contar: hay que contar las que NO son NA, y por eso la union de filtrado es mas limpia.
E1.f  mejor mes de 2023 de cada tienda (id_tienda: mes, ingresos):
      1: ene 14.674,04 · 2: jun 12.706,77 · 3: ago 13.465,41 · 4: oct 16.138,46 ·
      5: jul 13.088,34 · 6: abr 14.006,37 · 7: dic 10.868,47 · 8: jun 13.573,24 ·
      9: oct 12.930,58 · 10: jun 12.655,73 · 11: ene 11.075,17 · 12: abr 14.292,65.
      Porcentaje sobre la cadena en ese mes: tienda 1, 13,4% · 2, 10,7% · 3, 13,3% · 4, 14,5%.
      Evolucion de la tienda 1 en 2023, redondeada: 14.674, 7.668, 5.838, 2.438, 8.932, 7.716,
      7.997, 10.020, 5.051, 6.219, 7.380, 6.862.
E3.d  `precios`: 97 de 150 productos repetidos por `id_producto`, 0 por (`id_producto`, `desde`).
      `objetivos`: las 12 tiendas repetidas por `id_tienda`, 0 por (`id_tienda`, `año`, `mes`).
      `devoluciones`: 0 repetidos por `id_venta`.
      Duplicar la categoria 1 en `categorias` lleva los 150 productos a 170 (la categoria 1 tiene 20).

E3.e  85 empleados con tienda. Unidos solo por `cod_empleado`: 387 filas. Con las dos columnas:
      85. Bono medio: 458,02 con la union buena y 454,07 con la mala, o sea que las dos dan un
      numero creible y solo el conteo de filas delata el error. En `promociones_empleado`,
      9 codigos repetidos por `cod_empleado` y 0 por la pareja completa.

RESUELTO el 28-sep-2026 (era el punto abierto de CAMBIOS, "nuevos datos quizas para caso de dos
variables claves"): `cod_empleado` era una copia de `id_empleado`, unico en toda la cadena, asi
que la clave se llamaba compuesta pero no lo era en la practica. Ahora es el numero del empleado
DENTRO de su tienda. Se regenera al final de `Tema03datos.R` con semilla propia, a proposito:
ninguna otra tabla cambia y todas las cifras anteriores siguen valiendo (comprobado tabla a tabla
con `identical()`). -->

```{r}
#| label: setup
#| include: false
#| eval: true
rm(list = ls())
library(tidyverse)
```

# Antes de empezar

Estos ejercicios se van haciendo **durante las clases del tema**: las transparencias indican en
qué momento toca cada uno.

::: {.callout-important}
Si no lo has hecho ya, lee **[Cómo trabajar en cada tema](../ComoTrabajar.html)**: la carpeta
del tema con su subdirectorio `data`, cómo se crea el documento, qué va en la cabecera (con
`embed-resources: true`), la primera celda y cómo se entrega. Vale para todo el curso.
:::

De este tema, lo que te hace falta:

- Los datos son `retail_data.RData`, de la página [Datos](../Datos.html). Descárgalo en tu
  subdirectorio `data`. Dentro vienen las tablas de una cadena de tiendas: `ventas`, `productos`,
  `categorias`, `clientes`, `empleados`, `tiendas`, `promociones_empleado`, `devoluciones`,
  `precios`, `objetivos` y `ventas_ancho`.
- **Un documento por ejercicio**, `T03_E<n>_<ID>.qmd`: `T03_E1_12345678.qmd` para la entrega 1,
  `T03_E2_12345678.qmd` para el 2, y así. Cada uno carga los datos en su primera celda.

```{r}
#| eval: false
library(tidyverse)
load("data/retail_data.RData")
```

# Entrega 1: la cadena de tiendas

Trabajamos con `ventas`, el registro de operaciones de una cadena de doce tiendas, y con
`tiendas`, la ficha de cada una.

## Apartado a): qué es una fila

1. ¿Cuántas filas y cuántas columnas tiene `ventas`? ¿Qué es **una fila** de esta tabla?

2. ¿Cuántas ventas distintas hay? ¿Cuántos clientes, productos, tiendas y empleados distintos
   aparecen? ¿Coincide el número de ventas con el número de filas? ¿Por qué es importante que
   coincida?

3. ¿Entre qué fechas van los datos?

4. ¿Hay valores ausentes en `id_empleado`? ¿Cuántos? Piensa qué clase de venta puede no tener un
   empleado asignado.

## Apartado b): quedarse con lo que interesa

1. Crea `ventas_min` con solo estas columnas: `id_venta`, `fecha`, `id_tienda`, `id_producto`,
   `cantidad` y `total`.

2. ¿Cuántas ventas hubo en 2023? De ellas, ¿cuántas se hicieron con algún descuento?

3. ¿Cuántas ventas de 2023 se hicieron en fin de semana (`dia_semana` es `"sábado"` o
   `"domingo"`)?

## Apartado c): columnas nuevas y orden

1. Añade a `ventas` una columna `ingreso_unitario` con el importe medio por unidad vendida
   (`total` dividido por `cantidad`).

2. ¿Cuáles son las tres ventas de mayor importe de 2023? Muestra `id_venta`, `id_tienda` y
   `total`.

3. La misma pregunta, pero ordenando de menor a mayor. ¿Qué argumento cambia?

## Apartado d): de datos individuales a datos agregados

1. Para 2023, calcula de cada tienda: los ingresos totales, el número de ventas y el ticket medio.
   Ordena de más a menos ingresos.

2. ¿Qué tienda ingresó más? ¿Es también la que hizo más ventas? ¿Y la del ticket medio más alto?

3. Vuelve a hacer (1) sin agrupar, para toda la cadena a la vez. ¿Cuántas filas tiene ahora el
   resultado y cuántas tenía antes? Explica en una frase qué hace `group_by()` sobre
   `summarize()`.

## Apartado e): porcentajes que suman 100 cuando no deben

1. Con las ventas de 2023, calcula los ingresos de **cada mes** y el **porcentaje** que
   representan sobre los ingresos totales del año. Ordena de mayor a menor. Comprueba que los doce
   porcentajes suman 100.

2. ¿Qué mes fue el mejor del año y cuánto pesó?

3. Un compañero propone este código para (1). Ejecútalo: ¿qué devuelve? ¿Por qué? ¿Qué hay que
   cambiar para arreglarlo?

```{r}
#| eval: false
ventas |>
  filter(año == 2023) |>
  group_by(mes) |>
  mutate(pct = total / sum(total) * 100) |>
  summarize(pct_mes = sum(pct))
```

## Apartado f): tu tienda

Este apartado lo resuelve cada uno con **datos distintos**, así que la respuesta de tu compañero
no es la tuya.

1. **Tu tienda** es la que tiene el número que resulta de sumar 1 al **último dígito de tu DNI**
   (si tu DNI acaba en 3, tu tienda es la 4; si acaba en 9, la 10). Quédate solo con sus ventas
   de 2023.

2. ¿En qué **mes** de 2023 ingresó más tu tienda, y cuánto? ¿Qué porcentaje representa sobre lo
   que ingresó **toda la cadena** en ese mismo mes?

3. Haz ahora la misma pregunta para **todas las tiendas a la vez**: una tabla con una fila por
   tienda, su mejor mes y el ingreso de ese mes. Comprueba que la fila de tu tienda coincide con
   lo que respondiste en (2).

4. Dibuja la **evolución mensual** de los ingresos de tu tienda a lo largo de 2023, con los meses
   en el eje horizontal. ¿Se parece a lo que esperabas después de (2)?

5. Si tuvieras estos datos en una hoja de cálculo, ¿con qué harías (3)? Escribe en una frase qué
   herramienta de Excel hace el mismo trabajo que `group_by()` más `summarize()`.

# Entrega 2: el informe trimestral

`ventas_ancho` es la tabla que llega del departamento de administración: tres tiendas y un
trimestre en cada columna.

## Apartado a): responder exige girar

1. Mira la tabla. ¿Qué es una fila? ¿Está en formato ordenado? ¿Por qué no?

2. ¿En qué trimestre vendió más **la cadena entera**, y cuánto? Para poder agrupar por trimestre,
   ¿qué formato necesitas?

3. Guarda la versión larga en `ventas_largo` y comprueba cuántas filas tiene y por qué son esas.

## Apartado b): la tabla de presentación

1. A partir de `ventas_largo`, prepara la tabla del informe con **una fila por trimestre** y una
   columna por tienda, y añade una última columna `Total` con la venta de la cadena en ese
   trimestre.

2. La tabla original tenía una fila por tienda y tú acabas de hacer una con una fila por
   trimestre. ¿Qué tienen en común las dos y en qué se diferencian de `ventas_largo`?

## Apartado c): crecimiento

1. ¿Qué tienda creció más del primer al cuarto trimestre, en porcentaje? Calcúlalo y ordena.

2. ¿Has hecho (1) en formato ancho o en largo? ¿Se puede hacer en el otro? Explica en una frase
   cuál de los dos formatos te ha resultado más cómodo **para esta pregunta concreta** y por qué.

# Entrega 3: cuando la respuesta está en varias tablas

Ahora hacen falta `ventas`, `tiendas`, `objetivos`, `precios`, `devoluciones` y `empleados`.

## Apartado a): la región no vive en la venta

1. `ventas` no tiene la región: está en `tiendas`. Calcula los ingresos de **2022** por región,
   con el número de ventas de cada una, ordenados de mayor a menor.

2. Antes de unir, comprueba que `id_tienda` identifica **una sola fila** de `tiendas`. Cuenta las
   filas antes y después de la unión: ¿coinciden?

## Apartado b): noviembre contra el objetivo

1. `ventas` guarda el precio del catálogo de hoy, pero el histórico está en `precios`, que tiene
   una fila por producto **y periodo de vigencia**. Une las ventas de **noviembre de 2023** con
   `precios` por `id_producto` y cuenta las filas antes y después. ¿Por qué salen más?

2. Añade la condición que falta (la fecha de la venta dentro del periodo de vigencia) y vuelve a
   contar. ¿Cuántos precios ausentes quedan?

3. Calcula la facturación real de noviembre de 2023 de cada tienda a los precios vigentes, únela
   con su objetivo de ese mes y añade el porcentaje de cumplimiento, de mayor a menor. ¿Cuántas
   tiendas cumplieron? ¿Cuál fue la peor?

4. Un compañero une `objetivos` **antes** de agregar y suma la columna `objetivo` junto con la
   facturación. Explica, sin ejecutarlo, qué le va a pasar al objetivo de una tienda con trece
   ventas en el mes.

## Apartado c): unir sin perder (ni inventar) filas

1. ¿Cuántas ventas tienen alguna devolución asociada y cuántas no? Hazlo sin añadir ni una
   columna al resultado.

2. ¿Cuántos empleados de `empleados` no tienen ninguna venta a su nombre? ¿Y cuántos sí? La suma
   debe dar el total de empleados.

3. ¿Qué habrías obtenido en (1) con un `left_join()` en lugar de la unión de filtrado? ¿Cuántas
   filas tendría el resultado y por qué no sirve para contar ventas?

## Apartado d): comprobar la clave ANTES de unir

1. Con `count()`, averigua cuál es la clave primaria de `precios`, de `objetivos` y de
   `devoluciones`. Para cada una: ¿hay filas repetidas si cuentas solo por la primera columna
   candidata? ¿Y por la clave completa?

2. Simula un error de carga: duplica la categoría 1 en `categorias` con `bind_rows()` y une
   `productos` con esa tabla estropeada. ¿Cuántas filas salen? ¿Cuántos productos hay de la
   categoría 1? Comprueba que el número cuadra.

3. `dplyr` avisa de la unión *many-to-many* pero calcula el resultado igual. Añade
   `relationship = "many-to-one"` a la unión de (2) y di qué cambia. ¿Por qué es mejor un error
   que un aviso?

## Apartado e): dos columnas, una sola clave

1. `promociones_empleado` guarda el bono de 40 empleados, pero no con el identificador global:
   usa `cod_empleado`, que es el número del empleado **dentro de su tienda**. Comprueba con
   `count()` que `cod_empleado` por sí solo se repite y que la pareja `cod_tienda` más
   `cod_empleado` no.

2. Quédate con la plantilla (`empleados` que sí tienen tienda) y únela con los bonos **solo por
   `cod_empleado`**. ¿Cuántas filas salen? ¿Cuántas deberían salir?

3. Repite la unión con las dos columnas de la clave. Calcula el bono medio de la plantilla con
   las dos uniones, la mala y la buena. Las dos dan un número razonable: explica en dos líneas
   por qué eso es justamente lo peligroso.

# Cómo se entrega

::: {.callout-important}
Cada ejercicio es **una entrega**, por el **[formulario de entrega](https://docs.google.com/forms/d/e/1FAIpQLSdQZYXvigWKV8Fl-i0Ae8P9Y2dd0_deWzBjpsGTVZDsemF_2w/viewform)**:

- **Entrega 1**: la cadena de tiendas. `T03_E1_ID.zip`
- **Entrega 2**: el informe trimestral. `T03_E2_ID.zip`
- **Entrega 3**: la respuesta en varias tablas. `T03_E3_ID.zip`
:::

Subid en cada una **un solo `.zip`** con el `.qmd` y el `.html` dentro. El `ID` es el mismo
identificador que escribís en el formulario (ver
[Cómo trabajar](../ComoTrabajar.html)). Por ejemplo, `T03_E1_12345678.zip`.

Se os dirá en clase **cuáles de las tres** hay que entregar y cuándo.

Comprobad que el nombre sea exacto, o la entrega se rechazará. Recibiréis un correo de
confirmación si la entrega es correcta, o de rechazo si no lo es.

Renderizad con `embed-resources: true` para que el `.html` se vea por sí solo. El `.qmd` tiene que
compilar: si no compila, el ejercicio no se corrige.

No se valora que esté perfecto: se valora el progreso y que se vea lo que habéis entendido. Si os
quedáis a medias, entregad lo que tengáis.

::: {.callout-warning}
Las entregas que se hagan en clase **se cierran al acabar la sesión**, con un margen de
**15 minutos** desde el final. La hora de envío queda registrada.
:::
