---
# subtitle: "Técnicas para 'Big Data' en Economía - Curso 2023/24 \n\n Universidad de Alicante"
# subtitle: "Análisis de Datos Multivariantes aplicado al Marketing - Curso 2023/24 \n\n Universidad de Alicante"
# subtitle: "Muestreo y Análisis de Datos - Universidad de Alicante"
# subtitle: "Econometría II - Curso 2023/24 \n\n Universidad de Alicante"
title    :  "Tema 4. Quarto. Ejercicio."
author:  
    - "Pedro Albarrán"
#    - "Teresa Molina"
# institute: "Dpto. de Fundamentos del Análisis Económico. Universidad de Alicante"
   
# institute: 
#     - "Dpto. de Fundamentos del Análisis Económico. Universidad de Alicante"
#     - "Dpto. de Fundamentos del Análisis Económico. Universidad de Alicante"
format:
#   beamer:
#     logo: figure/by-nc-sa2.png
#     titlegraphic: figure/by-nc-sa.png
#     theme: Boadilla # Copenhagen # CambridgeUS #
#     outertheme: miniframes
#     colortheme: crane
#     section-titles: false
#     fontsize: 10pt
# #    header-includes:
# #      - \setbeameroption{show notes}
# #      # - \setbeameroption{show notes on second screen}
  # revealjs:
  #   logo: figure/by-nc-sa2.png
  #   titlegraphic: figure/by-nc-sa.png
  #   theme:  
  #     - serif # simple # default # moon # beige # sky #
  #     - custom.scss
  #   smaller: true # false #  
  #   scrollable: true
  #   embed-resources: true
  #   slide-number: true
  #   show-slide-number: all
  #   transition: slide # concave # 
  #   background-transition: fade
  #   progress: true
  html: 
    embed-resources: true
execute:
  enabled: true      # (no) ejecutar code chunks
  eval: false        # por defecto, evalúa y muestra códido de code chunks
  echo: true
  warning: false    # pero no los mensajes ni warnings
  message: false
knitr:
  opts_chunk:
    results: hide     # ni muestra resultados ni figuras
    fig.show: hide
lang: es
strip-comments: true
toc: false
css: styles.css
---


```{r setup, include=FALSE}
#```{r setup, message=FALSE, warning=FALSE, include=FALSE} 
# include=F es suficiente para no incluir mensajes, etc.

# Opciones por defecto para los fragmentos de código
knitr::opts_chunk$set(eval = TRUE, echo = TRUE, 
                      warning = FALSE, message = FALSE,
                      results = "hide", fig.show="hide")
# se muestra y evalúa el código,
# no se muestran mensajes, ni avisos (warnings)
# no se muestran los resultados de código (tampoco gráficos)
#     en los códigos que considere necesarios los mostraré

# Elimino todo del Entorno (del documento)
rm(list = ls())       

# Cargo todas las bibliotecas necesarias
# (se podría hacer cuando cada una sea necesaria)
library(tidyverse)
# library(tidymodels)
# library(printr)
# library(skimr)
# library(dlookr)
# library(broom)
library(kableExtra)
# library(rpart.plot)
# library(vip)

#fijo el directorio de trabajo
#setwd("/home/albarran/Dropbox/MAD/00.TEC")
library(rmarkdown)
#render("filename.Rmd")     
#browseURL("filename.html")
```




# Apartado a)

i.  Iniciar un nuevo proyecto de Quarto y crear un nuevo documento .qmd. Adapta el encabezado para que tenga, al menos, un título y tu nombre como autor o autora. (Puedes eliminar el resto del contenido para los siguientes apartados, dejando espacio tras la cabecera). 

    <!-- NOTA: recuerda que deberías crear cada archivo .R o .qmd con los que trabajes como parte de un proyecto de RStudio. -->

<!-- cuidado a al pasar el modo visual con salir de los fragmentos -->
<!-- directorio de trabajo: 
mirar en Tools > Global Options, 
o en pestaña de files con Home = ~ y barras siempre /
o en navegador buscar WD directoriy y copiar ruta, cambiando /
-->


<!--
ii. Modificar el fragmento de código inicial, `setup`:

    * Incluir el código `rm(list = ls())`: al empezar, se borran todo los objetos del entorno de trabajo (del documento).
    * Incluir el código para establecer el directorio de trabajo con `setwd()`
    * Cargar el biblioteca `tidyverse` (en general, aquí cargaremos cualquier biblioteca necesaria para *todo* el documento). 
    * Finalmente, renderizar el documento. Notar que gracias a `include=FALSE` no se muestran los mensajes producidos al cargar las bibliotecas.
-->

ii. Crea una primera sección del documento, p.e., con el nombre "Apartado a)". Para **cada apartado** posterior debes crear **una nueva sección** correspondiente al apartado. 

iii. Escribe un **breve** frase introductoria general, una lista que enumere las dos variables que elegiste para el ejercicio de Visualización de Datos, incluye un enlace a una página web e inserta una imagen.

      Nota: Puedes usar, aquí y en cualquier otra parte del documento, negritas o cursivas cuando lo consideres oportuno.

<!-- imagen se puede resize -->

iv. Guarda el documento con un nombre con el siguiente formato que incluye vuestro número de DNI:  `Tema04ej_123456789.qmd`

v. Renderiza tu documento para visualizar el documento html creado. 

    Comprueba en el mismo directorio donde tienes el archivo .qmd se ha creado un archivo con extensión html; nota que también se ha creado un subdirectorio con el mismo nombre que contiene todo lo necesario para visualizar el archivo html.
    
vi. Cambia a otro formato de salida en el encabezado YAML y genera otro documento de salida.

    Comprueba de nuevo que tienes un archivo de salida (.pdf o .docx) en el mismo directorio donde está el archivo .qmd.

vi. Borra el documento html y el subdirectorio con el mismo nombre generados previamente. Cambia la opción de YAML para que se genere un html autocontenido. Comprueba que puedes visualizar el archivo. Comentar.

# Apartado b)

i. Escribe una línea de texto (NO celda de código) que incluya (entre el texto) código de R para mostrar la media de la variable `mpg` del conjunto de datos `mtcars`.

ii. Crear y dar un nombre a una sub-sección que incluya lo siguiente.

    * Tres celdas, todos con el código `summary(mtcars)`. El primero debe mostrar el código, pero no el resultado; el segundo sólo mostrar el resultado (no el código); el tercero debe mostrar ambos. Antes de cada celda, incluye una frase explicando qué va a pasar. 
    
    * Cargar las bibliotecas `AER` y `Hmisc` en una nueva celda de código. Cambia los valores de `warning`, `error` y `message` y renderiza el documento para observar los cambios. Comentar los cambios **brevemente** y qué forma de presentación prefieres para tu documento.

iii. Crear y dar nombre a otra sub-sección.

      * Añadir un celda con el código `a <- 2`, fijando la opción para que NO se evalúe. Añadir otra celda posterior con código `b <- 3 + a` y que sí se evalúe. Renderizar el documento y comprobar que da un error.
      * Cambiar las opciones del segundo fragmento para que se pueda renderizar un documento de salida.
  
<!--   
      * Añadir otra celda al principio del documento que se evalúe pero no el código ni los resultados ni mensajes con `
-->

<!--
notar linea de error: modo no visual
notar pestaña consola (sesion actual de R) y pestaña Render
notar ejecución bloque a bloque para sesión actual

las opciones de fragmentos de código NO afectan a ejecución del bloque en sesion de R
-->

<!--
10. Usar el código `format(Sys.time(), "%B %e, %Y a las %H:%M:%S"))` en una línea de texto para mostrar la fecha y hora en la que el documento se renderiza.
-->


# Apartado c)

i. Crear una celda con el código para mostrar un gráfico de puntos con los datos de `mtcars` para las variables `disp` (tamaño del depósito) y `mpg` (consumo). 

    * Añadir en la *celda de código* (no usando `ggplot`) un título del gráfico (aparece en la parte inferior).

    <!-- * Cambiar en la cabecera <!--(con YAML)--> 
    <!-- la opción de ancho de la figura. Observar cómo cambia y elegir el que consideréis mejor, explicando **muy brevemente** vuestra elección. -->

<!-- 
ancho se puede cambiar como opción de fragmento concreto, para todos los fragmentos o con YAML

notar que es 10x10, si se prueba con 1 se reduce ancho, si pasa a 20 , se contrae el alto: todo el ancho de pantalla es 20, y 10 pasa a ser su mitad
-->

ii. Crear una nueva celda de código que incluya dos gráficos de caja, para `disp` y para `mpg`, que se muestren uno al lado del otro.

<!--
notar como se ejecuta linea a linea  en salida, y cómo en modo sesión actual salen dos cajas de salida si se ejectua todo el código
-->

# Apartado d)

<!--
1. Incluir un nuevo fragmento de código (que sí se evalúe) que cargue la biblioteca `printr` y que incluya el código `head(mtcars)` y `summary(mtcars)`. Comentar brevemente las diferencias con el apartado a) y qué forma de presentación prefieres para tu documento.
-->

i. Crear una sub-sección. Incluir una nueva celda de código (que sí se evalúe) para mostar `mtcars` y `summary(mtcars)`.

ii. Crear una sub-sección. Incluir un nuevo fragmento de código (que sí evalúe)  y que incluya:

    * cargar la biblioteca `kableExtra` para poder usar la función `kbl()`
    * mostrar el resultado de `mtcars` y `summary(mtcars)` con la función `kbl()` con distintas opciones de estilo (una guía completa [aquí](https://cran.r-project.org/web/packages/kableExtra/vignettes/awesome_table_in_html.html)). Por ejemplo
    
```{r}
#| echo: true
#| eval: false
mtcars %>% kbl()  %>%
  kable_styling()
summary(mtcars) %>% kbl()  %>%
  kable_styling()

mtcars %>% kbl()  %>%
  kable_classic(full_width = F)
summary(mtcars) %>% kbl()  %>%
  kable_minimal()
```
    
  Comentar las diferencias con el apartado anterior, d.i), y y qué forma de presentación prefieres para tu documento.

# Apartado e)

i. Incluir la opción `df-print: paged` en la cabecera. Comprobar el efecto antes y después de incluirlo sobre cómo se muestra el conjunto de datos ("data frame") `mtcars` en los apartados d.i) y d.ii). 

    Comentar las diferencias y qué forma de presentación prefieres para tu documento.

ii. Incluye la opción `code-fold: true` en la cabecera. Comprobar cómo cambia el documento y comentar **brevemente** qué forma de presentación prefieres para tu documento.

iii. Elige un tema entre [estos](https://bootswatch.com/3/) y aplícalo al documento.

<!-- 
YAML cambia las opciones de *cada* tipo de salida, desde el defaulta a las particulares de cada una

kable(mtcars) ya NO es un dataframe sino una table 
algunos temas pueden NO estar disponibles
-->

# Entrega del ejercicio

Rellenad este [FORMULARIO](https://docs.google.com/forms/d/e/1FAIpQLSfiztzC-uNclcnwywhCLGwWAoOLG6GC6510hBote3ufooN8GA/viewform) con vuestros datos y subid

  - vuestro archivo de .qmd

  - el resultado de renderizarlo: bien un archivo autocontenido .html (o .pdf o .docx) o bien un archivo .html y el directorio relacionado con el mismo nombre; en ambos casos, se recomienda comprimir todo para enviarlo.


IMPORTANTE: el nombre de los ficheros que subáis DEBE seguir el siguiente formato que incluye vuestro número de DNI: ej.,

  * Tema04ej_123456789.qmd
  
  * Tema04ej_123456789.zip
