---
# subtitle: "Análisis de Datos Multivariantes aplicado al Marketing"
# subtitle: "Muestreo y Análisis de Datos"
# subtitle: "Técnicas para 'Big Data' en Economía - Curso 2023/24 \n\n Universidad de Alicante"
title    :  "Tema 0. Ejercicio 2"
author:  
    - "Pedro Albarrán"
#    - "Teresa Molina"
# institute: "Dpto. de Fundamentos del Análisis Económico. Universidad de Alicante"
   
# institute: 
#     - "Dpto. de Fundamentos del Análisis Económico. Universidad de Alicante"
#     - "Dpto. de Fundamentos del Análisis Económico. Universidad de Alicante"
format:
#   beamer:
#     logo: figure/by-nc-sa2.png
#     titlegraphic: figure/by-nc-sa.png
#     theme: Boadilla # Copenhagen # CambridgeUS #
#     outertheme: miniframes
#     colortheme: crane
#     section-titles: false
#     fontsize: 10pt
# #    header-includes:
# #      - \setbeameroption{show notes}
# #      # - \setbeameroption{show notes on second screen}
  # revealjs:
  #   logo: figure/by-nc-sa2.png
  #   titlegraphic: figure/by-nc-sa.png
  #   theme:  serif # simple # default # moon # beige # sky #
  #   smaller: false
  #   scrollable: true
  #   embed-resources: true
  #   slide-number: true
  #   show-slide-number: all
  #   transition: slide # concave # 
  #   background-transition: fade
  #   progress: true
  html: 
    embed-resources: true
execute:
  enabled: true      # (no) ejecutar code chunks
  eval: false        # por defecto, evalúa y muestra códido de code chunks
  #| echo: FALSE
  warning: false    # pero no los mensajes ni warnings
  message: false
knitr:
  opts_chunk:
    results: hide     # ni muestra resultados ni figuras
    fig.show: hide
lang: es
strip-comments: true
toc: false
# css: styles.css
---


```{r setup}
#| include: FALSE
library(kableExtra)
library(knitr)
```


<!-- * En este ejercicio vamos a practicar los conceptos básicos de R. Debéis escribir un archivo de código de R con los comandos necesarios para responder a los siguientes ejercicios. Podéis encontrar una plantilla [aquí](Tema00ej1_12345678.R) -->



```{r}
#| echo: FALSE
################################################################################
# extract R code
# knitr::purl("Tema01_ejerc.Rmd", output = "Tema01_ejerc_sol1.R", documentation = 1)
################################################################################


############################################################
## Ejercicio Tema 01
## NOMBRE: (reemplaza esto con tu Nombre y Apellido(s))
## DNI:    (reemplaza esto con tu DNI, o similar)
############################################################
```


# Datos Económicos con `quantmod`

La biblioteca `quandmod` nos permite acceder directamente desde R datos macroeconomicos de muchos países disponibles en [FRED](https://fred.stlouisfed.org/).

  + Se busca un dato (concreto) de, por ejemplo, inflación en España: "Inflation, consumer prices for Spain; Percent, Annual, Not Seasonally Adjusted"
  
  + Así, averiguamos el "symbol" o nombre interno de la variable

```{r}
#| eval: false
#| echo: true
library(quantmod)
getSymbols("FPCPITOTLZGESP",src='FRED')
plot(FPCPITOTLZGESP)

str(FPCPITOTLZGESP)

plot(FPCPITOTLZGESP[1:20,])
```

* NOTA: para usar las series `quantmod` con la función de gráficos `plot()`, especialmente con más de una serie a la vez, es conveniente convertirlas en vectores con `as.numeric()`

```{r}
#| eval: false
#| echo: true
getSymbols("FPCPITOTLZGESP", src = 'FRED')
x <- as.numeric(FPCPITOTLZGESP)
plot(FPCPITOTLZGESP)

getSymbols("IRLTLT01ESA156N", src = "FRED")
y <- as.numeric(IRLTLT01ESA156N)
plot(x[-c(1:20)], y)
```


También se pueden obtener datos de [Yahoo Finance](https://es.finance.yahoo.com/), averiguando el símbolo de una acción: ej., "Telefonica, Equity - NYQ"

```{r}
#| eval: false
#| echo: true
getSymbols('TEF',src='yahoo')
dim(TEF)
plot(TEF$TEF.Close)
```

Esta biblioteca también incluye funciones de análisis como gráficos específicos 


```{r}
#| eval: false
#| echo: true
candleChart(TEF[-(1:3650),], up.col = "black", dn.col = "red", 
            theme = "white")

```

```{r}
#| eval: false
#| echo: true
getSymbols('^IBEX',src='yahoo')
candleChart(IBEX[1:20,], up.col = "black", dn.col = "red", theme = "white")

candleChart(IBEX[-(1:3150),], up.col = "black", dn.col = "red", theme = "white")
```

# Vuestro ejercicio

Elegid una serie de datos de Yahoo Finance y dos de FRED. Debéis escribir un fichero de código de R con los comando necesarios para 

  a. cargar los datos 
    
  b. realizar un breve análisis descriptivo de la serie de Yahoo Finance y un grafico de velas
    
  c. realizar un breve análisis descriptivo de una de los dos series de FRED y un gráfico con su evolución temporal
    
  d. realizar un análisis gráfico (gráfico de dispersión) y numérico (correlación) de las dos series de FRED

No os olvidéis de incluir algunos (breves pero descriptivos) comentarios en vuestro código sobre qué hacéis y por qué.

<!-- IMPORTANTE: El archivo .R debe ofrecer un código REPRODUCIBLE, ejecutable en cualquier ordenador solo cambiando el directorio de trabajo y tener las misma estructura donde se encuentran los datos. Notad que los nombres de archivos de datos deben corresponderse con los que entregáis y debe quedar claro donde se fija el directorio de trabajo y cuál es la estructura de directorios. -->



# Entrega del ejercicio

Rellenad este [FORMULARIO](https://docs.google.com/forms/d/1JVug0URJ2x_HK-ILpGSHIbxx-T44jwOYBIKvHgvP0UE/) con vuestros datos y subid 

  * vuestro archivo de R 
    
<!--  * el fichero .csv que utilizáis.. -->
    
IMPORTANTE: el nombre de los ficheros que subáis DEBE  seguir el  siguiente formato que incluye vuestro número de DNI: ej., 

  * Tema00ej2_123456787.R
    
<!--  * 12345678_ET05_datos.csv -->



