---
title: "Tema 01 - Ejercicio de Quarto"
author:
    - "Pedro Albarrán"
institute: "Dpto. de Fundamentos del Análisis Económico. Universidad de Alicante"
format:
  html:
    embed-resources: true
    toc: true
    toc-depth: 3
    theme: cosmo
    css: styles.css
execute:
  enabled: true
  eval: false
  echo: true
  warning: false
  message: false
  output: false
  fig.show: hide
lang: es
strip-comments: true
---
<!-- markdownlint-disable-file MD013 -->

```{r}
#| label: setup
#| include: false
#| eval: true
# se evalua pero no incluye output (mensajes, etc.)

# Elimino todo del Entorno (del documento)
rm(list = ls())

# Working directory
#setwd("/home/albarran/Dropbox/MAD/00.TEC")

# Cargo todas las bibliotecas necesarias
# (se podría hacer cuando cada una sea necesaria)
library(tidyverse)
library(rio)
library(kableExtra)
```

## Apartado a)

i.  Crea una carpeta para el ejercicio y ábrela en Positron (*File \> Open Folder*); crea un nuevo documento .qmd (*File \> New File... \> Quarto Document*). Adapta el encabezado para que tenga, al menos, un título y tu nombre como autor o autora. (Puedes eliminar el resto del contenido para los siguientes apartados, dejando espacio tras la cabecera).

ii. Crea una primera sección del documento, p.e., con el nombre "Apartado a)". Para **cada apartado** posterior debes crear **una nueva sección** correspondiente al apartado.

iii. Escribe una **breve** frase introductoria general, una lista que enumere dos variables de las fichas de clientes que usamos en clase (p.e., altura y gasto), incluye un enlace a una página web e inserta una imagen.

      Nota: Puedes usar, aquí y en cualquier otra parte del documento, negritas o cursivas cuando lo consideres oportuno.

iv. Guarda el documento con un nombre con el siguiente formato que incluye vuestro número de DNI:  `Tema01ej_123456789.qmd`

v. Renderiza tu documento para visualizar el documento html creado.

    Comprueba en el mismo directorio donde tienes el archivo .qmd se ha creado un archivo con extensión html; nota que también se ha creado un subdirectorio del mismo nombre que contiene todo lo necesario para visualizar el archivo html.

vi. Cambia a otro formato de salida en el encabezado YAML y genera otro documento de salida.

    Comprueba de nuevo que tienes un archivo de salida (.pdf o .docx) en el mismo directorio donde está el archivo .qmd.

vii. Borra el documento html y el subdirectorio con el mismo nombre generados previamente. Cambia la opción de YAML para que se genere un html autocontenido. Comprueba que puedes visualizar el archivo. Comentar.

## Apartado b)

i. Escribe una línea de texto (NO celda de código) que incluya (entre el texto) código de R para mostrar la media de la variable `mpg` del conjunto de datos `mtcars`.

ii. Crear y dar un nombre a una sub-sección que incluya lo siguiente.

    * Tres celdas, todas con el código `summary(mtcars)`. La primera debe mostrar el código, pero no el resultado; la segunda sólo mostrar el resultado (no el código); la tercera debe mostrar ambos. Antes de cada celda, incluye una frase explicando qué va a pasar.

    * Cargar las bibliotecas `AER` y `Hmisc` en una nueva celda de código. Cambia los valores de `warning`, `error` y `message` y renderiza el documento para observar los cambios. Comentar los cambios **brevemente** y qué forma de presentación prefieres para tu documento.

iii. Crear y dar nombre a otra sub-sección.

      * Añadir una celda con el código `a <- 2`, fijando la opción para que NO se evalúe. Añadir otra celda posterior con código `b <- 3 + a` y que sí se evalúe. Renderizar el documento y comprobar que da un error.
      * Cambiar las opciones del segundo fragmento para que se pueda renderizar un documento de salida.

## Apartado c)

i. Crear una celda con este código, que muestra un gráfico de puntos con los datos de `mtcars` para las variables `disp` (tamaño del motor) y `mpg` (consumo); los gráficos los estudiaremos en el próximo tema, aquí solo nos importa cómo se integran en el documento:

```{r}
#| echo: true
#| eval: false
plot(mtcars$disp, mtcars$mpg, sub = "Consumo frente a tamaño del motor")
```

ii. Crear una nueva celda de código con dos gráficos de caja (`boxplot(mtcars$disp)` y `boxplot(mtcars$mpg)`) y usar las opciones de celda para que se muestren uno al lado del otro.

## Apartado d)

i. Crear una sub-sección. Incluir una nueva celda de código (que sí se evalúe) para mostrar `mtcars` y `summary(mtcars)`.

ii. Crear una sub-sección. Incluir un nuevo fragmento de código (que sí se evalúe)  y que incluya:

    * cargar la biblioteca `kableExtra` para poder usar la función `kbl()`
    * mostrar el resultado de `mtcars` y `summary(mtcars)` con la función `kbl()` con distintas opciones de estilo (una guía completa [aquí](https://cran.r-project.org/web/packages/kableExtra/vignettes/awesome_table_in_html.html)). Por ejemplo

```{r}
#| echo: true
#| eval: false
mtcars |> kbl()  |>
  kable_styling()
summary(mtcars) |> kbl()  |>
  kable_styling()

mtcars |> kbl()  |>
  kable_classic(full_width = F)
summary(mtcars) |> kbl()  |>
  kable_minimal()
```

Comentar las diferencias con el apartado anterior, d.i), y qué forma de presentación prefieres para tu documento.

## Apartado e)

i. Incluir la opción `df-print: paged` en la cabecera. Comprobar el efecto antes y después de incluirlo sobre cómo se muestra el conjunto de datos ("data frame") `mtcars` en los apartados d.i) y d.ii).

    Comentar las diferencias y qué forma de presentación prefieres para tu documento.

ii. Incluye la opción `code-fold: true` en la cabecera. Comprobar cómo cambia el documento y comentar **brevemente** qué forma de presentación prefieres para tu documento.

iii. Elige un tema entre [estos](https://bootswatch.com/3/) y aplícalo al documento.

## Entrega del ejercicio

::: {.callout-important}
El formulario de entrega se publicará aquí y se anunciará por UACloud antes de la fecha límite.
El ejercicio se va haciendo **durante las clases del tema**, apartado a apartado, y se entrega al
terminarlo.
:::

<!-- INTERNO (15-sep-2026): retirado el enlace https://forms.gle/j5dQJwrhDqyoaKRf9 porque ese
formulario es del CURSO PASADO (en el inventario de Drive, `Tema01ej` figura modificado el
19-oct-2025). Publicarlo con ese enlace mandaría las entregas de este curso a la carpeta del
anterior. Al crear el formulario de 2026-27, sustituir este bloque por el enlace nuevo. -->

Rellenad el formulario de entrega con vuestros datos y subid

  - vuestro archivo de .qmd

  - el resultado de renderizarlo: bien un archivo autocontenido .html (o .pdf o .docx) o bien un archivo .html y el directorio relacionado con el mismo nombre; en ambos casos, se recomienda comprimir todo para enviarlo.

IMPORTANTE: el nombre de los ficheros que subáis DEBE seguir el siguiente formato que incluye vuestro número de DNI: ej.,

  * Tema01ej_123456789.qmd

  * Tema01ej_123456789.html

  * Tema01ej_123456789.zip
